【裁判字號】    89,家訴,24
【裁判日期】    900221
【裁判案由】    交付遺產
【裁判全文】
臺灣臺北地方法院民事判決  八十九年度家訴字第二四號
    原      告    甲○○
                  丙○○
    被      告    行政院國軍退除役官兵輔導委員會台北市榮民服務處
                              設台北市○○○路一號
    法定代理人    丁○○      .
    訴訟代理人    楊俊雄律師
    複代理人      乙○○      住台北市○○路○段二二五號五樓之八
右當事人間請求交付遺產事件，本院判決如左：
    主    文
原告之訴駁回。
訴訟費用由原告負擔。
    事    實
甲、原告方面：
    一、聲明：被告應給付原告新台幣（下同）一百六十萬零九百三十四元及自起訴
              狀繕本送達之日起至清償終了日止，按年息百分之五計算之利息。
    二、陳述：
        （一）原告與汪立軒（民國八十五年五月十九日死亡）係表親關係，而汪立
              軒生前與原告甲○○共同居住，彼此在台均無配偶、子女及親屬。
        （二）汪立軒生前將共同居住之房屋（門牌號碼：台北市○○路一五三巷十
              八弄一號）之一半權利贈與原告甲○○，此經台灣台北地方法院八十
              八年北簡字第九四七五號判決確定該贈與契約書之真正。另汪立軒於
              生前書立遺言書表明「基隆市第二信用合作社（下稱基隆二信）新台
              幣貳拾伍萬元整。基隆市華南商業銀行）下稱華南銀行港口分行）港
              口分行新台幣一百三十五萬元整、臺灣銀行基隆分行新台幣二十二萬
              零三百元等定期存款及基隆郵局存簿儲金款項，統交由表兄甲○○與
              表兄丙○○等兩位兄長，領出保管處理（如過世必須火化，骨灰帶回
              老家，交由三位親侄兒處理，並各送美金二千元，另二嫂美金三千元
              ，五位親侄女兒各送美金一千元整。恐口無憑，特立此委託書暨遺言
              書為憑。委託書暨遺言書人：汪立軒。委託人：甲○○。委託人：丙
              ○○。見證人：袁嘉娙。見證人：吳台蘭。見證人：陳劉瓊珠。中華
              民國八十六年十月五日。附記：本委託書暨遺言書壹式伍份由各受託
              人、見證人等各執壹份。
        （三）被告為汪立軒之遺產管理人，為此提起本訴請求被告應將汪立軒生前
              所述之存款共計一百六十萬零九百三十四元交付原告二人。    三、
證據：提出房屋轉讓契約書、委託書暨遺言書、台灣台北地方法院台北簡易庭民事判
      決及確定證明書等件為證。並聲請訊問證人陳劉瓊珠、吳台蘭及袁嘉娙。
乙、被告方面：
    一、聲明：如主文所示。
    二、陳述：
        （一）查本件原告所提出之汪立軒「委託書暨遺言書」並非汪立軒本人所親
              自書寫，亦無汪立軒本人之簽名，被告否認該遺言書之真正。
        （二）又自書遺囑，應自書遺囑全文，註明年、月、日，並親自簽名。如有
              增減、塗改，應註明增減塗改之處所及字數，另行簽名。而代筆遺囑
              ，則由遺囑人指定三人以上之見證人，由遺囑人口授遺囑意旨，使見
              證人中之一人筆記、宣讀、講解經遺囑人認可後，記明年、月、日及
              代筆人之姓名，由見證人全體及遺囑人同行簽名，遺囑人不能簽名者
              ，應按指印代之。為民法第一千一百九十條及第一千一百九十四條所
              分別明文。本件汪立軒所立之遺囑均與上開規定不符，自不生遺囑之
              效力。被告自不得將汪立軒之遺產交付予原告二人。
    理    由
一、本件原告起訴主張訴外人汪立軒（已故）前於八十六年十月五日立有「委託書暨
    遺言書。」載明在其死亡後，由原告二人負責將汪立軒在基隆二信、華南銀行基
    隆分行及臺灣銀行港口分行中之存款共計一百六十萬零九百三十四元領出保管處
    理，並載明贈送原告二人各美金二千元。另二嫂美金三千元，五位在大陸地區之
    親侄女兒各美金一千元等語，而汪立軒業已於八十八年五月十九日亡故，而汪立
    軒並無任何繼承人，被告經法院指定為遺產管理人，為此依該「委託書暨遺言書
    」所載，請求被告應按汪立軒之遺言將存款一百六十萬零九百三十四元交付原告
    保管處理云云。被告則以系爭委託書暨遺言書係由打字方式為之，並無汪立軒本
    人之簽名，與民法所規定之自書遺囑及代筆遺囑之要件均有不符，不生遺囑之效
    力，而原告既非汪立軒之繼承人，自不得請求被告將汪立軒之遺產存款部分交付
    原告保管處理等語，資為抗辯。
二、按「自書遺囑，應自書遺囑全文，註明年、月、日，並親自簽名。如有增減、塗
    改，應註明增減塗改之處所及字數，另行簽名。」民法第一千一百九十條定有明
    文。本件原告主張系爭委託書暨遺言書係已故汪立軒所立之遺囑，固經原告提出
    「委託書暨遺言書」為證，惟以民法所規定遺囑必須符合法定所規定之形式及要
    件，始得生遺囑之效力，而查本件原告所提出之「委託書暨遺言書」係以打字方
    式為之，且無汪立軒本人之簽名，已不符自書遺囑之法定要件，縱係認陳劉瓊珠
    等三人確有見證一事，然原告自承遺囑原本業經遺失，無法提出，則本院自不得
    認定非原本之遺囑為真正。次按「代筆遺囑，由遺囑人指定三人以上之見證人，
    由遺囑人口授遺囑意旨，使見證人中之一人筆記，宣讀、講解，經遺囑人認可後
    ，記明年、月、日，及代筆人之姓名，由見證人全體及遺囑人同行簽名，遺囑人
    不能簽名者，應捺指印代之。」查以系爭原告所提出之「委託書暨遺言書」固有
    陳劉瓊珠等三人為見證人，及吳台蘭到庭證述手寫與打字係相同內容，然查原告
    所提出之委託書暨遺言書既非原本，已難證明系爭「委託書暨遺言書」是否已符
    合代筆遺囑之法定要件，雖據證人三人自承當天係由汪立軒將以寫妥之遺言書在
    台北市○○街之燕京樓餐廳交由渠等簽名云云。然此縱屬事實，然以見證人復無
    法說明遺言書係何人代筆，則系爭遺言書亦與民法規定之代筆遺囑要件未符，亦
    不生代筆遺囑之效力。
三、綜上所述，本件原告所提出之「委託書暨遺言書」暨與民法第一千一百九十條及
    第一千一百九十四條所規定之「自書遺囑」及「代筆遺囑」之要件均有未合之處
    ，自難謂具有遺囑之效力，況以原告無法提出原本以資為證，被告既否認系爭繕
    本之真正，原告提起本訴請求被告應依遺囑所示將汪立軒之生前存款共計一百六
    十六十萬零九百三十四元交付原告二人，於法自非有據，所為請求，自難予以准
    許。
四、本件事證已臻明確，兩造其餘攻擊防禦方法，或與本件無涉，或與判決結果不生
    影響，毋庸一一論列，併此敘明。
據上論結，本件原告之訴為無理由，並依民事訴訟法第七十八條，判決如主文。
中      華      民      國    九十      年      二      月    二十一    日
                                        台灣台北地方法院家事法庭
                                          法      官  鄭  堤  升
右正本係照原本作成。
如對本判決上訴，須於判決送達後二十日之不變期間內，向本院提出上訴狀。
中      華      民      國    九十      年      三      月    八        日
                                          書  記  官  王  俊  琇


司法院資訊處製作；財團法人民間司法改革基金會備份。
